臺灣嘉義地方法院刑事判決
111年度易字第206號
公  訴  人  臺灣嘉義地方檢察署檢察官
被      告  李易書

上列被告因詐欺案件，經檢察官提起公訴（110年度偵字第2231
號），本院判決如下：
    主  文
乙○○犯詐欺取財罪，處有期徒刑肆月，如易科罰金，以新臺幣壹
仟元折算壹日。
未扣案之犯罪所得新臺幣參萬貳仟元沒收，於全部或一部不能沒
收或不宜執行沒收時，追徵其價額。
    事  實
一、乙○○於民國108年7月間，因江○聰承攬張○宗位於嘉義縣○○鄉
    ○○路00巷00號之車庫整修工程（下稱本案工程），而受僱於
    江○聰從事本案工程之鐵皮屋搭建工作。後江○聰於108年11
    月30日腦溢血，無法繼續工作，江○聰之女兒甲○○遂請乙○○
    接手將本案工程施作完工，完成後再由乙○○向甲○○請領代工
    款，乙○○於施工過程中，並以江○聰之名義向正偉鋼鐵興業
    有限公司訂購價值新臺幣（下同）6萬5,037元之材料，由甲
    ○○付款。乙○○於109年1月17日完工後，即向張○宗收取本案
    工程之所有工程款即22萬4,000元。詎乙○○明知其向張○宗收
    取之工程款中，除其個人可領取代工款外，其餘應交予甲○○
    ，理應盡速與甲○○結算，竟意圖為自己不法之所有，基於詐
    欺取財之犯意，未告知甲○○已向張○宗收取工程款之事，於1
    09年7月13日下午1時10分許，以LINE向甲○○佯稱有急用，須
    請領本案工程之代工款，請甲○○支付云云，致甲○○不知乙○○
    已向張○宗收取工程款而陷於錯誤，誤認乙○○尚未取得報酬
    ，因而於109年7月13日下午1時15分、同日下午6時24分，以
    網路銀行分別轉帳2萬元、5,000元至乙○○指定之郵局帳戶內
    ，又於109年7月18日晚間9時6分（起訴書誤載為晚間8時19
    分許，應予更正），以網路銀行轉帳7,000元至乙○○指定之
    郵局帳戶內，合計交付3萬2,000元之代工款予乙○○。嗣甲○○
    見江○聰病情未有好轉，於109年12月3日向張○宗請款，經張
    ○宗告知方知悉乙○○已領走工程款，甲○○即與乙○○聯繫，乙○
    ○雖於109年12月12日簽立還款契約書承諾返還款項，然之後
    均未依約返還並失去聯繫，甲○○報警處理，始查悉上情。
二、案經甲○○訴由嘉義縣警察局竹崎分局報告臺灣嘉義地方檢察
    署檢察官偵查起訴。
    理  由
一、本案所引用之供述證據，檢察官及被告乙○○均同意有證據能
    力（見本院易字卷第52至55頁），本院審酌該等供述證據作
    成時情況，並無違法取證之瑕疵，與待證事實均具有關聯，
    以之作為證據應屬適當。又本案所引用之非供述證據，均與
    本件事實具有自然關聯性，且無證據證明係公務員違背法定
    程序所取得，是後述所引用之供述及非供述證據均有證據能
    力，先予敘明。
二、訊據被告固承認有施工完成本案工程，並向張○宗領取22萬4
    ,000元之工程款及有向甲○○領取3萬2,000元之代工款，惟矢
    口否認有何詐欺取財之犯行，辯稱：其施工完畢後，張○宗
    認為是其在施工，所以將工程款交給其，其想說等江○聰好
    了再把錢交給江○聰，後來忘記有向張○宗拿取工程款，所以
    才又向甲○○請領代工款，並無詐欺的意思等語。經查：
  ㈠江○聰於108年7月間向張○宗承攬本案工程，並請被告施工，
    後江○聰於108年11月30日腦溢血，甲○○遂請被告接手將本案
    工程施作完工，約定待施工完畢後再由被告向甲○○請領代工
    款，甲○○並於施工過程中，支付被告訂購之材料費用6萬5,0
    37元。被告於109年1月17日完工後，向張○宗收取本案工程
    之所有工程款即22萬4,000元。又於109年7月13日下午1時10
    分許，以LINE向甲○○稱有急用，須請領本案工程之代工款，
    甲○○因而於109年7月13日下午1時15分、同日下午6時24分，
    以網路銀行分別轉帳2萬元、5,000元至被告之郵局帳戶內，
    又於109年7月18日晚間9時6分，以網路銀行轉帳7,000元至
    被告之郵局帳戶內等情，業經被告於警詢、偵訊、本院準備
    程序及審理時均坦認（見嘉竹警偵字第1100002944號卷【下
    稱警卷】第2至4頁，110年度偵字第2231號卷【下稱偵字卷
    】第44至45、198至199頁，本院易字卷第49至51、87至88頁
    ），核與證人即告訴人甲○○於警詢、偵訊及本院審理時之證
    述（見警卷第7至10頁，偵字卷第139至141頁，本院易字卷
    第93至98頁）、證人張○宗於警詢及偵訊時之證述（見警卷
    第16至19頁，偵字卷第133至137頁）相符，並有被告向張○
    宗收款之收據1份、網路銀行交易明細翻拍照片3張、正偉鋼
    鐵興業有限公司收款對帳單、本案工程之報價單、佛教慈濟
    醫療財團法人大林慈濟醫院醫療診斷證明書、長庚醫療財團
    法人嘉義長庚紀念醫院診斷證明書各1份、丈量紀錄2張、正
    偉鋼鐵興業有限公司估價單、被告出具之估價單、被告與甲
    ○○之LINE對話紀錄各1份、被告之臉書頁面翻拍照片2張在卷
    可稽（見警卷第21至23、26至27頁，偵字卷第87至91、105
    至119、149至151頁），是此部分之事實，首堪認定。
  ㈡證人甲○○於警詢、偵訊及本院審理時均一致證稱：其透過本
    案工程的介紹人郭○毅得知江○聰並沒有完成本案工程，因為
    江○聰的工程後期都是與被告配合，江○聰書寫的估價單上也
    有被告預支款項的記載，其就猜測本案工程也是找被告施作
    ，其便打電話給被告，請被告去施作本案工程，有說等完工
    後再跟被告算工錢，材料不足的可以叫。其於109年1月17日
    看到被告的臉書文章，知道本案工程已經完工，其想說等江
    ○聰病情好轉後，後續的貨款及工程款由江○聰自己去處理，
    所以也沒去追後續款項。被告於109年7月13日撥打LINE電話
    向其請代工款，並且傳估價單給其，其當時認知本案工程還
    沒有請款，被告希望其給代工款，其便於109年7月13日下午
    1時15分、同日下午6時24分，分別轉帳2萬元、5,000元至被
    告之郵局帳戶內，又於109年7月18日晚間9時6分，轉帳7,00
    0元至被告之郵局帳戶內，這時其還不知道被告已經將工程
    款拿走。一直到109年12月間，江○聰的病情一直沒有好轉，
    其認為不用再等下去，其於109年12月3日在大林郵局遇到郭
    ○毅，並詢問郭○毅是否方便向張○宗收款，郭○毅表示聽說師
    傅已經向張○宗請款了，張○宗也給完款項，其才知道被告已
    經將本案工程的工程款領走。其與張○宗確認，張○宗表示已
    經將工程款給被告，其看被告的臉書訊息確認何時完工，並
    叫被告出面處理，被告說錢收走了，很不應該，會還給其，
    被告出面後有於109年12月12日寫還款契約書，承諾要償還2
    8萬給其，但後來被告不斷推遲，沒有履行還款契約書，也
    不接電話，最後一通電話說「要告去告我」，然後就換電話
    等語（見警卷第8至9頁，偵字卷第139至141頁，本院易字卷
    第94至99、102至103頁）明確，又被告於109年7月13日下午
    1時10分傳送金額為3萬2,470元之估價單給甲○○，並提供郵
    局帳號給甲○○，稱「妳先匯兩萬就好了，其它叔叔回來再算
    」、甲○○回稱「還給你欠那麼久」、「感謝你」，被告稱「
    無所謂，要不是臨時要用，我打算不要了，只希望叔阿能快
    點好起來」。又於同日晚間6時21分傳送LINE訊息予甲○○稱
    「你有問叔啊嗎。不好意思，我東湊西湊還差五千，不好意
    思，中午說這樣，現在真的很不好意思再打給妳，所以才用
    賴跟妳說，平常小錢都不看在眼裡，但我今天就真的很需要
    這點錢，所以可以麻煩您跟叔啊確認，沒問題的話，再匯五
    千給我可以嗎」，甲○○即於同日晚間6時25分傳送已轉帳5,0
    00元之網路銀行交易明細截圖予被告，並稱「2020/07/13共
    匯2,5000」，被告傳送訊息稱「真的很不好意思。但還是要
    跟妳說聲謝謝，畢竟工作上面，我是對叔阿的」、「謝謝妳
    ，我先忙囉」。被告又於109年7月18日晚間8時19分傳送LIN
    E訊息予甲○○稱「叔叔看過估價單了嗎，沒問題的話，可以
    讓我把這間請完嗎，剩九千而已，今天星期六，我一時也找
    不到誰可以借錢，而且又不好意思開口，想來想去還是完工
    的工程款較合理，我是很急用才會這樣，有些事我不方便說
    ，但我真的差這幾千，不然會對我影響會很大，再讓我拜託
    這次可以嗎」，待甲○○與被告確認金額後，甲○○即於同日晚
    間9時6分傳送已轉帳7,000元之網路銀行交易明細截圖予被
    告，此有估價單、被告與甲○○之LINE對話紀錄各1份附卷足
    憑（見偵字卷第107至115頁），核與甲○○上開於警詢、偵訊
    及本院審理時證稱被告向其請代工款之過程及其不知道被告
    已經將工程款拿走等語相符，足認被告於109年7月13日、10
    9年7月18日向甲○○請領代工款時，均未向甲○○提及已向張○
    宗領取本案工程之工程款之事，甲○○亦不知悉本案工程之工
    程款已由被告領走等情甚明，則被告有如事實欄一所示施用
    詐術，致甲○○誤以為被告尚未取得代工款，因而給付3萬2,0
    00元予被告之事實，洵堪認定。
  ㈢被告雖辯稱因忘記已向張○宗請領工程款方重複向甲○○請領代
    工款，並無詐欺之故意等語，惟查：
　　⒈被告於本院準備程序及審理時供稱：其於109年1月17日完
      成本案工程並向張○宗請領22萬4,000元，其是幫江○聰收
      ，等江○聰好起來要跟江○聰對帳，109年7月時，因為江○
      聰還沒有好，其就先找甲○○請款等語（見本院易字卷第52
      、88至89頁），是被告於向張○宗收取22萬4,000元工程款
      時認為其係代江○聰向張○宗收取工程款，自應於收取後再
      與江○聰結算工程款及代工款，其捨此不為，於109年7月1
      3日、18日又隱瞞此情而重複向甲○○請領代工款，使甲○○
      因而給付3萬2,000元之代工款，當係出於詐欺取財之故意
      。又甲○○於發現被告重複請領款項後與被告聯繫，被告傳
      送LINE訊息稱「我知道我錢先收去，做錯了，因一時急用
      ，真的很抱歉，我會負責，明天給您們交代」，並於109
      年12月12日與甲○○簽立還款契約書，承諾分2期返還共28
      萬元予甲○○，然被告均未依約返還，並傳LINE訊息予甲○○
      稱「……我賣房子跟土地的事就能全部處理好，所以請妳們
      再給我幾天時間，我知道我先去請款不對，但我也有要賣
      土地處理了……」，此有LINE對話紀錄、還款契約書各1份
      附卷可稽（見偵字卷第121至125頁），可知被告在與甲○○
      協商之過程中，有坦認其因一時急用而將張○宗給付之本
      案工程工程款作為己用，且被告於109年7月13日、18日向
      甲○○請領代工款時，均向甲○○稱因臨時有急用而需請領代
      工款，業如前述，足見被告財務狀況不佳，有向甲○○佯以
      尚未請領工程款來重複請款之充分動機，當可佐證被告係
      刻意未告知甲○○已向張○宗請領工程款，又向甲○○請領代
      工款之事實，從而，被告具有詐欺取財之主觀故意，應可
      認定。
　　⒉被告雖辯稱其忘記與江○聰結算，又忘記已向張○宗請領工
      程款，才重複向甲○○請領代工款等語。然被告於警詢時供
      稱：江○聰中風住院後，由其親自與張○宗做後續工程的聯
      繫，工程款也是其向張○宗請領，其沒有主動向江○聰及甲
      ○○告知已經先請領工程款，是甲○○發現之後才要求其限期
      還款等語（見警卷第4頁）、於偵訊時供稱：其於109年1
      月17日收到22萬4,000元後，沒有跟甲○○結算，對於甲○○
      所述其沒有結算反而請領工程款等情沒有意見，其承認此
      部分構成詐欺取財罪等語（見偵字卷第198至199頁），於
      本院準備程序及審理時供稱：其忘記將22萬4,000元交給
      江○聰，之後其忘記有跟張○宗請領工程款，又去向甲○○請
      領代工款，甲○○去找張○宗請款，張○宗說已經將工程款交
      給其，甲○○跟其說，其才想起來這筆工程款確實有跟張○
      宗拿等語（見本院易字卷第51至52、88至89頁），是被告
      於警詢、偵訊時均未提及其忘記與江○聰結算，又忘記已
      請領工程款才重複向甲○○請款，甚至於偵訊時坦認其有詐
      欺取財之犯行，於本院準備程序及審理時方以此情置辯，
      要難遽信屬實。又被告係於109年1月17日完成本案工程並
      向張○宗領取工程款22萬4,000元，後於109年7月13日、18
      日向甲○○請領代工款，業如前述，是被告向甲○○請領代工
      款之時間，距離其向張○宗領取本案工程之工程款之時間
      ，期間經過僅約6個月，而被告向張○宗領取之工程款金額
      高達22萬4,000元，殊難想像被告於6個月此等並非甚久之
      期間內，即會忘記其曾向張○宗領取22萬4,000元如此鉅款
      而再向甲○○請領代工款之可能。復以被告於109年7月13日
      向甲○○請領代工款時，有出具金額為3萬2,470元之估價單
      給甲○○，此有估價單及被告與甲○○之LINE對話紀錄各1份
      附卷可參（見偵字卷第107至109頁），足見被告於請領代
      工款時，有回顧本案工程之過程、計算自身代工款金額以
      便與甲○○結算，而本案工程之工程款是否已請領，關乎被
      告與甲○○結算內容甚大，被告就此節應當加以確認後方才
      請款，縱無法肯定，向張○宗確認後再行結算亦非難事，
      實難認被告於此結算、請款過程中會有忘記已經請領工程
      款，又未加以確認即逕自再向甲○○請領代工款之情事。被
      告於本院審理時方辯稱其忘記已先向張○宗請領工程款等
      語，與常情相違，應屬事後卸責之詞，並非可採。
  ㈣綜上，本案事證明確，被告之犯行堪可認定，應依法論科。
三、論罪科刑：
  ㈠核被告所為，係犯刑法第339條第1項之詐欺取財罪。
  ㈡公訴意旨就被告是否構成累犯之事實及應否加重其刑乙節，
    並未為任何主張及說明，依據最高法院110年度台上字第566
    0號判決意旨，爰不就此為職權調查及認定，附此敘明。
  ㈢爰以行為人之責任為基礎，審酌被告年值青壯，未思循以正
    當管道獲取財物，其身為專業鐵皮屋施工業者，竟利用甲○○
    臨時接手江○聰之工作，對其具有信賴關係之機會，未如實
    告知甲○○已向業主收取工程款，使甲○○又再給付代工款，因
    而受有財產上的損失，並破壞人際來往之信任，所為實屬不
    該，又甲○○受騙損失之金額為3萬2,000元，金額一般，並非
    甚高，兼衡被告行使詐術之手段、情節、雖有與甲○○私下達
    成和解並簽立還款契約書，但均未能依約賠償甲○○之損失並
    一再推託，應得為不利於被告之考量、被告於本院審理時自
    承高職肄業之智識程度、離婚、育有2名未成年子女、入監
    服刑前從事鐵工工作之生活狀況（見本院易字卷第90頁）、
    否認犯行之態度及其前科素行等一切情狀，量處如主文所示
    之刑，並諭知易科罰金之折算標準，以示懲儆。
  ㈣被告詐得之3萬2,000元，核屬被告之犯罪所得，未經扣案，
    亦未實際合法發還被害人，爰依刑法第38條之1第1項前段、
    第3項之規定，諭知沒收，併諭知於全部或一部不能沒收或
    不宜執行沒收時，追徵其價額。
據上論斷，應依刑事訴訟法第299條第1項前段，刑法第339條第1
項、第41條第1項前段、第38條之1第1項、第3項，刑法施行法第
1條之1第1項，判決如主文。
本案經檢察官陳睿明提起公訴，檢察官徐鈺婷、陳則銘到庭執行
職務。
中　　華　　民　　國　　111 　年　　12　　月　　13　　日
　　　　　　　　　刑事第二庭  審判長法　官　林正雄

　　　　　　　　　　　　　　　    　法　官　吳育汝

  　　　　　　　　　　　　　　　　  法　官　官怡臻
以上正本證明與原本無異。
如不服本判決應於收受判決後20日內向本院提出上訴書狀，並應
敘述具體理由；其未敘述上訴理由者，應於上訴期間屆滿後20日
內向本院補提理由書（均須附繕本）「切勿逕送上級法院」。告
訴人或被害人如對於本判決不服者，應具備理由請求檢察官上訴
，其上訴期間之計算係以檢察官收受判決正本之日期為準。
中　　華　　民　　國　　111 　年　　12　　月　　13　　日
                                    書記官  李彥廷
附錄本案論罪科刑法條：
中華民國刑法第339 條
意圖為自己或第三人不法之所有，以詐術使人將本人或第三人之
物交付者，處5 年以下有期徒刑、拘役或科或併科50萬元以下罰
金。
以前項方法得財產上不法之利益或使第三人得之者，亦同。
前二項之未遂犯罰之。